【裁判字號】    97,訴,757
【裁判日期】    970814
【裁判案由】    毀棄損壞等
【裁判全文】
臺灣臺北地方法院刑事判決               97年度訴字第757號
公  訴  人  臺灣臺北地方法院檢察署檢察官
被      告  庚○○
選任辯護人  簡榮宗律師
            朱瑞陽律師
            許雅婷律師
上列被告因毀棄損壞等案件，經檢察官提起公訴（97年度偵續字
第68號），本院判決如下：
    主  文
庚○○毀壞他人建築物，處有期徒刑陸月，如易科罰金以新臺幣
壹仟元折算壹日，減為有期徒刑參月，如易科罰金以新臺幣壹仟
元折算壹日，緩刑貳年。
被訴無故侵入住宅部分無罪。
    事  實
一、庚○○原係臺北市大安區○○○路○段一二０號「愛群大樓
    管理委員會」（下稱愛群大樓管委會）之主任委員，癸○○
    、丙○○二人於民國九十五年十一月十六日共同出資，向戊○○購買坐落臺北市○○區○○段二小段第五、六、六之一
    號地號土地、其上房屋（門牌號碼為臺北市大安區○○○路
    ○段一二０之十二號）以及頂樓加蓋之建築物，該房地則登
    記在癸○○名下。因該頂樓加蓋之建築物係屬違建，又擋住
    「愛群大樓」之逃生梯，庚○○曾為此與戊○○協調，故庚○○可得而知上開頂樓加蓋之建築物係戊○○或其後手所占
    有使用之建築物，該建築物得以遮避風雨，作為住宅使用，
    竟未經占有使用人之同意，即基於毀壞他人建築物之犯意，
    於九十六年一月十一日上午九時許，以愛群大樓管委會主任
    委員之名義，委由不知情之總務委員丁○○僱請四名不知情
    之工人，逕自拆除癸○○、丙○○所佔有使用之上述違建物
    之外牆與一面木板隔間，致使該建築物喪失遮蔽、防護之作
    用而不堪使用。
二、案經癸○○、丙○○訴由臺灣臺北地方法院檢察署檢察官偵
    查後起訴。
    理  由
壹、有罪部分：
一、訊據被告庚○○固承認有於前述時、地擔任愛群大樓管委會
    主任委員，並曾以管委會主任委員身份與戊○○協調前述違
    建拆除事宜，嗣後並委由總務委員丁○○僱請四名工人拆除
    前述違建之外牆與一面木板隔間牆之事實，惟否認有何毀壞
    他人建築物之犯行。辯稱：拆除頂樓違建之決議係由愛群大
    樓管委會以合議方式做成，實際執行者亦非被告。且依管委
    會決議拆除違建物，可由管委會自行僱工拆除，係愛群大樓
    長久以來之慣例，愛群大樓管委會此次逕自拆除危害公安之
    頂樓違建，已得告訴人前手之屋主戊○○同意，並無毀損他
    人建築物之主觀故意等語：經查：
(一)、告訴人癸○○、丙○○二人於九十五年十一月十六日共同出
    資，向案外人戊○○購買坐落臺北市○○區○○段二小段第
    五、六、六之一號地號土地、其上房屋（門牌號碼為臺北市
    大安區○○○路○段一二０之十二號）以及頂樓加蓋之建築
    物，該房地則登記在告訴人癸○○名下。因該頂樓加蓋之建
    築物係屬違建，被告曾為此與案外人戊○○協調，後於九十
    五年十一月間，被告委託管委會之總務委員丁○○僱請工人
    拆除上開違建擋住逃生梯之部分，嗣於九十六年一月十一日
    上午九時許，總務委員丁○○僱請四名不知情之工人，逕自
    拆除告訴人癸○○、丙○○所佔有使用之上述違建物之外牆
    與一面木板隔間，致使該建築物喪失遮蔽、防護之作用等情
    ，為被告所自承，並經告訴人丙○○、癸○○於偵訊時指述
    綦詳（96年度偵字第11077號卷第17至18頁）；復經證人戊○○、丁○○於本院審理時分別證述明確（見本院97年6月
    26日、97年7月31日審理筆錄）。又當日拆除之過程，業經
    證人壬○○到庭證稱：丙○○買了上揭頂樓房屋後委託其出
    租，九十六年一月五日才交屋尚未整理，當天其接到愛群大
    樓十二樓房客之電話，說頂樓有人在動，其就上去頂樓看，
    發現整片牆被敲掉，裡面的隔間牆也拆掉一片，當時有三、
    四個工人，其請工人停下來，工人就停下來，後來被告就上
    來說他是主委，後來丙○○也來，說要拆應該要循法律途徑
    等語詳盡（本院97年6月26日審理筆錄第4至6頁）。此外，
    並有丙○○與戊○○簽訂之買賣合約書、上開房地之建物登
    記謄本、土地登記謄本各一份以及現場拆除情形之照片共九
    張在卷可稽（96年度他字第2508號卷第3至17頁），足見被
    告確有委託愛群大樓管委會總務委員丁○○僱工拆除上開違
    建外牆與一面木板隔間之事實。而該建物之一面外牆全遭拆
    除，內部一道木板隔間亦遭拆除，自已喪失遮蔽、防護之作
    用，達到喪失該建物原本效用之程度。
(二)、被告雖稱上開逕行拆除之動作係依愛群大樓管委會合議之決
    定為之，但被告提出之愛群大廈社區九十五年七月份管理委
    員會議紀錄其上記載「關於頂樓四戶違建戶回饋所有住戶補
    償金事項... 經全體裁決決定每戶兩萬元整，... 經戊○○
    （C棟13D）、丁玲玲（C棟13E）、歐路得（C棟13C）全權授
    權丁玲玲小姐代表，三戶同意如其中有不同意接受者，得由
    律師發函正式舉發工務局實行拆除動作」等語（見本院卷被
    證二），可知當日會議僅決議違建戶有不配合繳納補償金情
    形時，應由律師發函通知工務局進行拆除。被告雖稱當日決
    議有同意管委會可逕行拆除，僅係漏載在會議紀錄內云云，
    但徵諸參與該次會議之委員乙○○證稱：當時管委會有同意
    違建戶協調不成時，要交給主任委員決定如何執行，但沒有
    談到主任委員可否自己去拆，主任委員可以依照法律程序去
    執行，拆房子跟建管處有關係，不是主任委員可以自己去拆
    ，會議紀錄應該是照當時決議的內容記載，不記得管委會是
    否有同意自行負擔拆除費用，由管委會僱工拆除違建，當時
    並沒有提到錢要怎麼處理，因為還沒有到那個程度，當時還
    沒有要拆，所以還沒談到細節和編預算的問題等語（本院97
    年6月26日審理筆錄第8至9頁、15頁）；再比對同日參加會
    議之委員辛○○亦證稱：該次會議印象中有提到二萬元補償
    費之事，若不繳補償費好像有人說要交給管委會處理或報給
    市政府，但沒有印象說授權管委會可以在違建戶不拆時，自
    己僱工拆除而不報工務局，記得是說不繳的話要交給管委會
    依法行事，我的認知依法行事就是報給工務局等語（本院97
    年7月31日審判筆錄第19至21頁）；佐以管委會財務委員己○○於本院審理時證稱：對該次會議有印象，裡面提到違建
    戶要補償二萬元，當時決議是明確說要通知工務局實行拆除
    ，不是說授權管委會自行拆除等語（本院97年7月31日審理
    筆錄第9至10、13頁），可知該日會議管委會並未決議違建
    戶不依約繳納補償費時，可由管委會自行僱工拆除，僅表示
    管委會可依法處理而報請工務局拆除，故前述會議紀錄之記
    載應與管理委員當日做成之決議內容相符，並無被告所述之
    漏載情形。其次，由愛群大樓管委會自行僱工拆除違建之作
    法，若係愛群大樓實行之慣例，於上開管理委員會議開會時
    ，為何未做成由管委會自行僱工拆除之決議，反而諸多與會
    委員都認為應報請工務局依法處理？又證人丁○○固於本院
    審理時證稱九十五年間戊○○有自行拆除一處違建，是他嫌
    管委會處理太貴，所以決定自行處理；另有一個違建戶是說
    他沒空，請管委會僱工拆除，他再付款等語（本院97年6月2
    6日審理筆錄第21頁），然此均為明確取得所有權人同意之
    狀況，與本案並未取得所有權人同意之情況有別。況上述兩
    例亦不足以代表愛群大樓長時間以來均以此方式解決違建問
    題，而未達到一般人所謂慣例之程度。
(三)、被告又辯稱愛群大樓管委會僱工拆除違建之行為，係得所有
    權人戊○○同意之行為，身為後手之丙○○、癸○○自應遵
    守，被告並無違法性云云。然該九十五年七月份管理委員會
    議，違建戶戊○○與甲○○二人固有參加，有出席報到單一
    紙存卷可參（本院卷被證三），惟證人戊○○於本院審理時
    證稱：會議紀錄最後一句「.... 由律師發函正式舉發工務
    局實行拆除動作」，是被告講的，沒有經過討論就紀錄，開
    會時沒有提到不繳補償費可由管委會逕行拆除這句話（本院
    97 年7月31日審判筆錄第3至4頁）；證人甲○○則證稱：當
    日有在簽到單上簽名，其常參加開會，無法區別每次會議之
    內容，關於違建問題他們每次開會都說如果不繳補償費要拆
    除違建，他是說要叫工務局的人來拆我們的房子等語（本院
    97年7月31日審理筆錄第16、18頁），益見會議中並無述及
    愛群大樓管委會可自行僱工拆除，且業經違建戶所有權人同
    意之狀況，被告辯稱其取得所有權人之同意，可以阻卻違法
    云云，尚屬無據。至案外人戊○○於其遭告訴人丙○○、癸○○提起詐欺告訴之偵查案件中，雖曾表示「（問：告訴人
    指訴你明知大樓管委會95年7月間做成決議支付二萬元租金
    ，否則同意拆除？）答：我們有請丁玲玲去開會，所以知道
    這個決議，只是他們沒有通知我們繳款」等語（見檢察官補
    充理由書所附97年1月10日偵訊筆錄），但該次會議確實決
    議違建戶不繳補償費會依法報工務局拆除，已如前述，而戊○○上開供述並未敘明所謂拆除係管委會自行僱工拆除，抑
    或報請工務局拆除，自無法僅以上開尚欠明確之供述，推翻
    前揭參與會議之證人所為之證詞。又被告雖曾以愛群大樓管
    委會名義貼出公告，請違建戶於十五日內繳納補償金，否則
    將僱工執行拆除部分違建，若仍置之不理，將報請工務局全
    面拆除；嗣後又公告將於九十六年一月十一日拆除C棟13樓
    違建等情，有公告兩份附卷為憑（本院卷被證四、五），但
    上開公告內容業已超出該會決議之範圍，當然應屬無效，況
    證人戊○○、甲○○均稱未見到上開公告，此與一般公寓大
    廈住戶未必時常注意公告之情形無違，自無法僅因被告曾經
    貼出前揭公告，遽認上開內容確係九十五年七月份管理委員
    會議決議之內容，並已取得違建戶之同意。
(四)、綜上所述，被告所辯並不足採，本件事證明確，被告犯行堪
    以認定。
二、核被告庚○○所為，係犯刑法第三百五十三條第一項之毀壞
    他人建築物罪。被告利用不知情之丁○○僱用不知情之工人
    進行拆除工作，係屬間接正犯。爰審酌被告於本案發生前並
    無任何前案紀錄，有台灣高等法院被告前案紀錄表一份在卷
    可查，足見其素行良好，再參酌愛群大樓確實有頂樓逃生通
    道阻塞、頂樓安全梯堵塞，經台北市政府工務局函令改善，
    若不改善得連續處罰或強制拆除等情，有該局94年9月16日
    北市工建字第09454039200號函一紙在卷可稽（本院卷被證
    一），足見本案頂樓違建確實有堵塞逃生通道或安全梯之情
    形，而有危害愛群大樓公共安全之虞，被告於案發時身為愛
    群大樓管委會主委，未依法循正當管道並按管委會決議行事
    ，固值非難，惟被告之犯罪動機係因違建戶未依約履行管委
    會決議，影響其他住戶權益，方為本件犯行，且被告委託總
    務委員丁○○僱工時，亦言名僅拆除擋住逃生梯之部分，其
    餘部分建物不予拆除，可知被告並非恣意妄為毀損行為，再
    考量被告之生活狀況、智識程度與犯後態度等一切情狀，量
    處如主文所示之刑，並諭知易科罰金之折算標準。再者，中
    華民國九十六年罪犯減刑條例於九十六年六月十五日通過，
    並自九十六年七月十六日開始施行，查被告庚○○之犯罪行
    為係於九十六年四月二十四日以前所為，且經本院宣告有期
    徒刑一年六月以下之刑，而無前述條例第三條規定不予減刑
    之情形，合於減刑之條件，應依該條例第二條第一項第三款
    規定減其刑期如主文所示，並諭知易科罰金之折算標準。末
    查，被告庚○○前未曾因故意犯罪受有期徒刑以上刑之宣告
    ，有臺灣高等法院被告前案紀錄表一份存卷可查，可知其素
    行尚佳，再考量被告之犯罪動機係為維護愛群大樓之住戶公
    益，犯罪手段亦未具有強烈惡性，其因對法律認知尚有欠缺
    ，方誤觸法網，故本院認為被告經此偵、審程序之教訓後，
    當能知所警惕而無再犯之虞，是本院認為前所宣告之刑，以
    暫不執行為適當，爰併予宣告緩刑二年，以勵自新。
貳、無罪部分
一、公訴意旨另以：被告庚○○原係愛群大樓管委會之主任委員
    ，癸○○、丙○○二人共同出資，向戊○○購買坐落臺北市
    大安區○○段○○段第5、6、6-1號地號土地及其上房屋（
    門牌號碼為臺北市大安區○○○路○段120之12號）與頂樓加
    蓋之建築物，該房地則登記在癸○○名下。庚○○知悉上開
    房屋頂樓加蓋之建築物，係癸○○、丙○○所佔有使用，竟
    基於侵入住宅之犯意，於九十六年一月十一日上午九時許，
    未經癸○○、丙○○之同意，指示四名不知情之工人，逕自
    拆除癸○○、丙○○所佔有使用上述頂樓加蓋建築物之外牆
    ，且未經癸○○、丙○○之同意即強行進入該頂樓加蓋建築
    物內，續行拆除該頂樓建築物之內牆，而妨害癸○○、丙○○之居住安寧，因認被告此部分涉有刑法第三百零六條第一
    項之侵入住宅罪嫌。
二、按犯罪事實應依證據認定之，無證據不得認定犯罪事實；又
    不能證明被告犯罪者，應諭知無罪之判決，刑事訴訟法第一
    百五十四條第二項、第三百零一條第一項分別定有明文。訊
    據被告庚○○否認有何侵入住宅之犯行，辯稱：被告身為愛
    群大樓管委會主委，於接獲頂樓發生拆除違建爭議時，遂前
    往現場察看，並非「無故」、「侵入」他人住宅等語。經查
    ：上述房地所有權固屬告訴人癸○○所有，有前揭所有權狀
    存卷可參，但當日被告僅於發生爭執時，經通知到場瞭解，
    被告並非「無故」至違建現場，且被告並未進入違建屋內察
    看，應無「侵入」他人住宅之情，而告訴人丙○○至現場後
    並未要求被告離開，可見被告等人當時所在之地點應係頂樓
    之公共空間乙節，分據在場證人丁○○、壬○○到庭證述無
    誤。壬○○證稱：頂樓是丙○○買了委託我出租，九十六年
    一月十一日我上去頂樓看到整片牆被敲掉，我叫工人停下來
    ，工人就停下來，之後被告上來，被告說他是主任委員，我
    們在爭執中工人沒有繼續拆，後來我就報警並通知丙○○，
    警察與丙○○就來了，過程中我沒有代表屋主要求被告或工
    人離開，也不知道丙○○有無趕他們出去等語（本院97年6
    月26日審理筆錄第4至5、7頁）；丁○○則證稱：主任委員
    到現場時，我也在現場，當時工人就沒有繼續拆，現場並沒
    有聽到丙○○或自稱房子所有權的人請我們離開房子，當天
    是工人自己搭電梯（到十二樓）後走樓梯上去，之前我就有
    帶工人去看過現場等語（同上審理筆錄第18、19、22頁）明
    確。此外，復查無其他積極事證足以證明被告有「無故」、
    「侵入」他人住宅之犯行，並使本院達到確信，自不得僅因
    被告有指示不知情之工人拆除該違建物外牆之行為，即認被
    告有無故侵入他人住宅之犯行。故依前述法條意旨，自應為
    被告庚○○此部分無罪之諭知。
據上論斷，應依刑事訴訟法第二百九十九條第一項前段、第三百
零一條第一項，刑法第三百五十三條第一項、第四十一條第一項
前段、第七十四條第一項第一款，中華民國九十六年罪犯減刑條
例第二條第一項第三款、第七條第一項、第九條，判決如主文。
本案經檢察官黃珮瑜到庭執行職務。
中    華    民    國    97    年    8    月     14    日
                        刑事第三庭審判長法  官  沈君玲
                                        法  官  胡宗淦
                                        法  官  游士珺
上正本證明與原本無異。
如不服本判決，應於判決送達後10日內向本院提出上訴狀（應抄
附繕本）。告訴人或被害人如對於本判決不服者，應具備理由請
求檢察官上訴，其上訴期間之計算係以檢察官收受判決正本之日
期為準。
                                        書記官  林素霜
中    華    民    國    97    年    8     月    15    日
附錄本案論罪科刑法條全文
中華民國刑法第353條
毀壞他人建築物、礦坑、船艦或致令不堪用者，處 6 月以上 5
年以下有期徒刑。
因而致人於死者，處無期徒刑或 7 年以上有期徒刑，致重傷者，
處 3 年以上 10 年以下有期徒刑。
第 1 項之未遂犯罰之。


司法院資訊處製作；財團法人民間司法改革基金會備份。
